【裁判字號】    99,易,224
【裁判日期】    991220
【裁判案由】    詐欺
【裁判全文】
臺灣士林地方法院刑事判決               99年度易字第224號
公  訴  人  臺灣士林地方法院檢察署檢察官
被      告  萬玉軒原名萬秀花.
上列被告因詐欺案件，經檢察官提起公訴（99年度偵字第1798、
1800、1801、1996、4378號），本院判決如下：
    主  文
萬玉軒幫助意圖為自己不法之所有，以詐術使人將本人之物交付
，處拘役伍拾日，如易科罰金，以新臺幣壹仟元折算壹日。
    事  實
一、萬玉軒預見提供銀行帳戶予姓名年籍不詳之人使用，可能遭
    不詳之犯罪集團用以從事財產犯罪行為，作為取得財物或財
    產上利益之管道，竟基於縱使該人將其帳戶供作詐欺取財犯
    罪所用，亦不違反其本意之幫助犯意，而於民國98年12月24
    日中午12時36分許至同年月25日下午6 時許間之某時，在桃
    園縣桃園市內某不詳地點，將其所有玉山商業銀行股份有限
    公司（下稱玉山銀行）北天母分行帳號0000000000000000號
    帳戶（下稱本案帳戶）之提款卡及密碼，交予某真實姓名年
    籍不詳之成年人。嗣該人所屬詐欺集團成年成員即共同意圖
    為自己不法之所有，基於詐欺取財之犯意聯絡，於98年12月
    25日下午6 時許，致電人在臺中市之彭漢加，佯稱係HAPPYG
    O 網路購物之服務人員，因彭漢加先前交易遭誤設為分期付
    款，要求彭漢加至自動提款機依指示操作云云，致彭漢加陷
    於錯誤，接續於同日下午7 時17分、52分許，至位於臺中市
    ○○路○ 段159 之75號之新光銀行自動櫃員機，以匯款之方
    式，將新臺幣（下同）2 萬9,989 元、6,094 元匯入本案帳
    戶內；又於同日下午6 時40分許（起訴書誤載為6 時30分許
    ），致電人在高雄縣之林莉琪，佯稱係網路拍賣之賣家，因
    林莉琪網路購物時誤將付款方式設定為分期付款，要求林莉
    琪至自動提款機依指示操作云云，致林莉琪陷於錯誤，於同
    日下午6 時51分許，至高雄縣湖內鄉湖內郵局之自動櫃員機
    ，以匯款之方式，將2 萬9,989 元匯入本案帳戶內；又於同
    日下午7 時30分許，致電人在臺北縣板橋市之李欣樺，佯稱
    係HAPPYGO 網路購物之服務人員，因李欣樺於該網站購物中
    心有尚未退款金額遭誤設為分期付款，要求李欣樺至自動提
    款機依指示操作云云，致李欣樺陷於錯誤，於同日晚上8 時
    19分許，至位於臺北縣板橋市○○路○ 段268 號之臺灣銀行
    自動櫃員機，以匯款之方式，將4,998 元匯入本案帳戶內；
    又於同日下午6 時30分許（起訴書誤載為晚上11時許），致
    電陳士榤，佯稱係HAPPYGO 網路購物之服務人員，因陳士傑
    購物交易遭誤設為分期付款，要求陳士榤至自動提款機依指
    示操作云云，致陳士榤陷於錯誤，於同日下午6 時41分許，
    以自動提款機匯款之方式，將2 萬9,989 元匯入本案帳戶內
    ；且上開款項匯入後旋均遭提領一空。嗣經彭漢加、林莉琪
    、李欣樺、陳士榤發現受騙，報警循線查獲。
二、案經臺北市政府警察局士林分局報告及桃園縣政府警察局桃
    園分局報告臺灣桃園地方法院檢察署檢察官呈請臺灣高等法
    院檢察署檢察長令轉臺灣士林地方法院檢察署檢察官偵查起
    訴。
    理  由
一、本件資以認定事實之所有卷證資料，檢察官及被告萬玉軒於
    本院準備程序及審理時均不爭執證據能力（見本院卷第12、
    42至43、84至86頁），且無證據證明係公務員違背法定程序
    所取得，又卷內書證亦無刑事訴訟法第159 條之4 第1 款、
    第2 款之顯有不可信情況，均有證據能力，合先敘明。
二、訊據被告坦承本案帳戶（含提款卡及密碼）為伊所有，於97
    年9 月30日開戶使用，而伊於98年12月24日自本案帳戶連續
    5 次提領2 萬元至帳戶內僅餘169 元，且對於本案帳戶於98
    年12月25日遭詐欺集團利用，使被害人彭漢加、林莉琪、李
    欣樺、陳士傑匯入前揭款項後旋遭提領一空等情，並不否認
    （見99年度偵字第1800號卷〈下稱偵1800卷〉第5 、6 、43
    頁，審易卷第15頁反面，本院卷第11頁反面、第42頁反面至
    第43頁、第84頁、第86頁反面至第87頁），其中被告有開設
    本案帳戶並於98年12月24日連續提款乙節，有玉山銀行北天
    母分行99年1 月12日玉山北天字第0990106001號函及所附被
    告帳戶開戶基本資料及其往來交易明細表、同銀行99年7 月
    29日玉山北天字第0990727001號函及所附交易明細等資料及
    臺新國際商業銀行（下稱臺新銀行）99年10月25日台新作文
    字第9919639 號函存卷為憑（見偵1800卷第16至29頁，本院
    卷第22至37、75頁）；而被害人彭漢加、林莉琪、李欣樺及
    陳士傑受騙匯款存入本案帳戶詳情，則據其等指證歷歷（見
    偵1800卷第10至11頁，99年度偵字第1996號卷〈下稱偵1996
    卷〉第15至17頁，99年度偵字第1798號卷〈下稱偵1798卷〉
    第10至12頁，99年度偵字第1801號卷〈下稱偵1801卷〉第37
    至38頁），並有新光銀行自動櫃員機明細表、臺中市警察局
    第六分局永福派出所受理詐騙帳戶通報警示簡便格式表、受
    理各類案件紀錄表、郵政自動櫃員機交易明細表、高雄縣政
    府警察局湖內分局湖內派出所受理各類案件紀錄表、受理詐
    騙帳戶通報警示簡便格式表、臺北縣政府警察局海山分局新
    海派出所受理各類案件紀錄表、受理刑事案件報案三聯單、
    受理詐騙帳戶通報警示簡便格式表、臺灣銀行自動櫃員機交
    易明細表、新竹縣政府警察局竹北分局新工派出所受理刑事
    案件報案三聯單、受理詐騙帳戶通報警示簡便格式表、受理
    各類案件紀錄表、陳士傑臺新銀行存摺內頁影本、內政部警
    政署反詐騙諮詢專線紀錄表及玉山銀行北天母分行99年4 月
    29日玉山北天字第0990414001號函及所附交易明細表等附卷
    可按（見偵1800卷第30、34至37、39頁，偵1996卷第48、50
    、54至55頁，偵1798卷第32至36、38、44至45頁，偵1801卷
    第39至45頁），首堪認定。
三、被告雖矢口否認有何幫助詐欺犯行，辯稱：伊本案帳戶提款
    卡在桃園不知如何遺失，密碼係寫在紙上與提款卡同放在塑
    膠套內一併遺失，伊有向銀行電話掛失及報警，伊沒有交給
    詐欺集團云云（見審易卷第12頁，本院卷第11頁反面、第44
    頁）。惟查：
  (一)被告雖辯稱：伊發現提款卡遺失後，有向銀行電話掛失及報
    警云云，且有銀行掛失紀錄，固可考諸玉山銀行北天母分行
    99年7 月29日玉山北天字第0990727001號函所附晶片金融卡
    事故查詢單（見本院卷第24頁）。惟被告就所稱發現提款卡
    遺失後，其掛失及報警之經過，於警詢初供：伊於98年12月
    20初時發現提款卡遺失，之後遍尋不著，便於98年12月26日
    下午6 時許打電話掛失，沒有報警云云（見臺灣桃園地方法
    院檢察署99年度偵字第4580號卷〈下稱偵4580卷〉第4 頁）
    ；於警詢復供：伊發現提款卡於98年12月26日遺失，即向銀
    行掛失，同年12月28日玉山銀行致電伊說帳號有問題，要伊
    去簽切結書，伊並於同日向桃園縣政府警察局桃園分局青溪
    派出所（下稱青溪派出所）備案提款卡遺失云云（見偵1800
    卷第6 頁）；嗣於偵訊供稱：98年12月20幾日伊要提錢時發
    現提款卡遺失，後來找不到，就在當天晚上打電話掛失，伊
    有向桃園市的警局報案云云（見偵1800卷第44頁）；再於本
    院99年6 月25日準備程序供稱：大約遺失1 、2 天伊才發現
    ，因為打開皮包沒有看到，後來伊打電話給銀行掛失，還有
    打電話去警局，後來警察也沒有找伊云云（見審易卷第12頁
    反面）；於本院99年7 月21日準備程序供稱：伊發現提款卡
    及密碼不見，有稍微找一下，確定不見後，大概隔了1 、2
    天後伊才打電話給銀行掛失，伊去銀行掛失當天就去桃園的
    青溪派出所備案，隔週一銀行上班時伊也有去填掛失資料云
    云（見本院卷第11頁反面）；於本院99年8 月12日審理時則
    供稱：伊於98年12月26日向銀行掛失的前幾天，因為發現提
    款卡不見了，伊有找了一下，確定找不到，伊始掛失云云（
    見本院卷第44頁）。衡諸被告既稱：該帳戶係用來存取生活
    所需費用，存提款都是用提款卡，很少臨櫃提領（見本院卷
    第11頁反面、第88頁），則該帳戶提款卡連同密碼如有遺失
    ，實應非常緊張，唯恐遭人盜領，除就掛失時點必然計較外
    ，隨後並應有申請補發等相當處置，過程定當印象深刻，始
    合事理，但觀諸被告上開所述，對於該提款卡究係發現遺失
    後1 、2 日始掛失或係發現當日掛失、有無因提款卡遺失而
    報警等重要情節，竟前後翻覆不一，豈有此理，甚且僅單純
    掛失，直至同年月29日銀行通知已列警示帳戶（見偵4580卷
    第4 頁），亦未見其申請補發，有玉山銀行北天母分行99年
    4 月29日玉山北天字第0990414001號函在卷可稽（見偵1798
    卷第44頁），形同拋棄，更屬違常。其所稱遺失情事，殊非
    無疑，所辯已難遽信。再參諸被告自承：該帳戶98年12月24
    日之連續提款係己所為，已如前述，則被告自無可能在向銀
    行掛失前1 、2 天或前幾天遺失該提款卡，而其就所述發現
    遺失當日即為掛失之時點，或稱下午6 時許、或稱晚上，惟
    據前揭晶片金融卡事故查詢單所載，被告掛失時間實係98年
    12月26日下午2 時53分許（見本院卷第24頁），均與其前揭
    辯詞不合，況被告提款卡如係在該（26）日遺失，詐欺集團
    亦無在前一日即25日加以利用之可能。至被告所辯報警云云
    ，經檢察官於偵查中及本院分向桃園縣政府警察局、該警察
    局桃園分局函詢結果，覆略以：萬玉軒於98年12月間無遺失
    報案紀錄、並未發現萬玉軒有任何報案紀錄等語，有卷附該
    警局99年2 月22日桃警刑字第0990038865號函及同警局桃園
    分局99年8 月9 日桃警分刑字第0991039606號函可按（見偵
    1798卷第40至41頁，本院卷第47頁），益見被告所辯情虛。
    又被告於99年12月29日固至青溪派出所製作警詢筆錄（見偵
    4580卷第3 至5 頁），然被告該日接受警詢，係因銀行通知
    被告該帳戶遭供詐欺林莉琪匯款使用而列警示帳戶，請其至
    銀行切結並至派出所接受調查，被告於該次警詢甚就其所述
    提款卡遺失乙事陳明：只有掛失，未向警方報案等語（見偵
    4580卷第4 頁），可見被告當次警詢並非係其主動就提款卡
    遺失所為報案。是前揭銀行掛失紀錄及被告於青溪派出所之
    警詢筆錄，均不足據為有利被告之認定。稽上各情，足認被
    告前揭所辯提款卡連同密碼遺失云云，核屬避就卸責之詞，
    並不可採。
  (二)被告雖又辯稱：該帳戶是伊前夫幫伊開設，供存取生活費用
    ，錢都是伊前夫每月固定給伊2 、3 、4 萬元，只有伊前夫
    或伊自己存款云云。然據證人即被告前夫胡順毓於本院審理
    時證稱：伊與被告於91年1 月結婚，99年3 月離婚，離婚前
    2 、3 年就沒住一起，伊與被告分居後，並未固定給被告生
    活費，但有給過，沒有常常給，伊有時打牌贏錢吃紅，就會
    給被告，可能給過3 萬元，但未給過6 萬元，伊不知道被告
    有開設本案帳戶，被告該帳戶開戶後，如果需要錢跟伊說，
    伊並不都會給她等語（見本院卷第83頁），已見被告所辯不
    實，且足徵被告與胡順毓分居後，胡順毓既未固定給予被告
    生活費，甚且被告有錢財之需而向胡順毓索討時，也不必然
    能夠取得。而參諸被告於98年12月24日自本案帳戶連續5 次
    提領2 萬元至僅餘169 元之情形，雖據被告辯稱：伊應該是
    要買1 個6 萬元LV包包，另4 萬元就買東西、衣服、打麻將
    云云，惟其亦供稱：伊當時錢花光了就沒有現金，伊當時並
    無工作等語（見本院卷第87頁），則被告在既無工作，且不
    確定能否自其前夫取得生活所需金錢之情形下，竟會將其本
    案帳戶內僅餘所有現金提領殆盡並花用一空，已非事理，併
    酌以隔（25）日旋即有他人以該帳戶作為接收詐欺贓款使用
    ，則其前揭連續提款行為，反適與一般於交付自己帳戶予他
    人使用之前，恆將該帳戶內自己金錢提領清空之情相符。
  (三)又被告辯稱：該帳戶密碼是伊自己編的，因記性不好，故寫
    在紙上與提款卡同置云云。然被告自承：除另有中國信託銀
    行帳戶外，僅有本案帳戶供己存取使用（見本院卷第44頁、
    第87頁反面），且觀諸被告本案帳戶自開戶以來之歷次交易
    明細（見本院卷第26至37頁），幾乎每月均有多次以提款卡
    操作ATM 之交易紀錄，使用頻繁，被告實無忘記密碼之理，
    自亦無將密碼寫在紙上與提款卡同置之需。而被告所辯：一
    開始用伊生日作密碼，因有人說會被猜中，伊前夫要伊改，
    伊就改密碼寫在紙條上云云（見審易卷第15頁反面至第16頁
    、第44頁），已經證人胡順毓所否認，證稱：就本案帳戶伊
    根本不知道被告何時開戶，伊不知道被告有開戶等語（見本
    院卷第84頁），則胡順毓自無要被告更改密碼之可能，被告
    所辯顯係為合理化其「密碼寫在紙上與提款卡同置」之說所
    為飾詞。是其前揭辯詞均非可採。由上各情，堪認該密碼係
    被告提供提款卡予人使用時，為讓該人能夠使用而併予告知
    或交付無疑。被告雖辯稱：伊提款卡與書寫密碼之紙條一併
    遺失云云，然其所辯遺失情事既非可採，已如前述，此部分
    所辯自同屬避就之詞，亦不足取。
  (四)況金融機構帳戶之存摺、提款卡係存戶持有該帳戶內款項之
    證明，提款卡更有自提款機即時提取該帳戶內之款項、轉帳
    ，甚至變更密碼、臨時借支現金等功能，由重要性、方便性
    而言，若非隨身攜帶，亦必妥為保存，不使之輕易外流，若
    不慎遭竊或遺失，金融機構均有提供即時掛失、止付等服務
    ，以避免存款戶之款項被盜領或帳戶遭不法利用，為維護自
    身權益，殊無不儘速辦理掛失止付之理，且辦理該等手續，
    實屬輕而易舉，並無何特別困難或不便之處，從而竊得或拾
    獲他人帳戶存摺或提款卡之人，因未經失主同意使用該帳戶
    ，自無從知悉失主將於何時掛失止付，恐其不法取得之帳戶
    隨時有被失主掛失止付之可能，致因已掛失止付而無法使用
    該帳戶或轉入該帳戶之款項因而無法提領，自不敢冒此風險
    ，貿然使用該帳戶做為詐欺帳戶，益見本件詐欺集團所使用
    之被告帳戶，並非向被告拾獲得來，應係由被告交付提款卡
    及告知或交付密碼，並同意使用，且承諾不立即或嗣詐欺集
    團使用之後始辦理掛失手續，該詐欺集團成員始敢肆無忌憚
    以之作為詐欺之轉帳帳戶，情極明灼。
  (五)再按金融存款帳戶，事關存戶個人財產權益之保障，除非本
    人或與本人具密切之關係者，難認有何理由可自由流通使用
    ，一般人亦均有應妥為保管帳戶提款卡及密碼，以防止提款
    卡被他人盜用之認識，縱有特殊情況偶有將提款卡交付他人
    之需，亦必深入瞭解其用途後再行提供，恆係日常生活經驗
    與事理；又金融帳戶為個人理財工具，申請開設金融帳戶並
    無任何特殊之限制，一般民眾皆可以存入最低開戶金額之方
    式申請之，且一個人可以在不同之金融機構申請多數帳戶使
    用，此乃眾所週知之事實，而時下以電話詐騙被害人操作自
    動櫃員機匯款而詐取金錢之行為猖獗，廣為媒體報導，並經
    政府機關呼籲預防。依一般人之社會生活經驗，苟不以自己
    名義申請開戶，卻向不特定人蒐集帳戶供己使用，其目的極
    可能欲利用該帳戶供作非法詐財，已屬一般智識經驗之人所
    能知悉或預見。本件被告案發時已係滿28歲之成年人，自承
    係國中畢業教育程度，除使用過本案帳戶外，並另申辦中國
    信託銀行帳戶使用（見審易卷第11頁反面，本院卷第44頁、
    第87頁反面至第88頁），既有相當教育程度，且有使用金融
    帳戶經驗，自具一般智識經驗，對於上情自難諉不知，則其
    既預見將此有關個人財產、身分之帳戶提款卡淪落他人，極
    可能被利用為詐騙相關之犯罪工具，雖無取得提款卡者必持
    以訛詐他人之確信，竟仍將其所有本案帳戶提款卡交他人使
    用，顯對該人縱以該帳戶為不法詐騙使用，仍予容認，足見
    被告有幫助他人利用其本案帳戶為詐欺之不確定故意及行為
    甚明，其犯行事證已臻明確，應予論科。
四、按對於犯罪與正犯有共同之認識，而以幫助之意思，對於正
    犯資以助力，而未參與實行犯罪之行為者，即屬刑法上之幫
    助犯。本件被告基於幫助之犯意，提供本案帳戶提款卡及密
    碼予他人使用，而取得帳戶提款卡、密碼之成年人或其轉受
    者與他人共同利用被告之幫助，使被害人因受施詐術陷於錯
    誤，而匯款存入被告所提供之帳戶，雖無證據足以證明被告
    有參與詐欺取財罪構成要件之行為，但被告以幫助之犯意參
    與犯罪構成要件以外之行為，仍應認其係詐欺取財罪之幫助
    犯。
五、查本案向被告取得帳戶金融卡及密碼之不詳姓名年籍成年人
    為犯罪集團成員，而該集團成員所為，均係犯刑法第339 條
    第1 項之詐欺取財罪。該犯罪集團成年成員間，有犯意聯絡
    及行為分擔，為共同正犯。被告基於幫助之意思，提供所有
    前揭帳戶金融卡及密碼，對於正犯即收受者犯詐欺罪資以助
    力，乃基於幫助詐欺之犯意而參與構成要件以外行為，核其
    所為，係犯刑法第30條第1 項前段、第339 條第1 項之幫助
    詐欺取財罪。被告以一個提供帳戶之幫助行為，同時幫助詐
    欺集團詐得被害人彭漢加、林莉琪、李欣樺、陳士傑財物，
    係一行為而觸犯數個幫助詐欺取財既遂罪，為想像競合犯，
    應以幫助詐欺取財既遂罪之一罪論斷。又被告所為既屬幫助
    犯，乃依刑法第30條第2 項規定，按正犯之刑予以減輕。爰
    審酌被告前無犯罪、科刑紀錄，有臺灣高等法院被告前案紀
    錄表附卷可按，素行尚稱良好，惟其率將提款卡及密碼交付
    他人充為犯罪收贓之用，助長詐欺等財產犯罪於社會上充斥
    橫行及因有「人頭戶」包藏掩飾致查緝困難等所生之危害、
    被害人之損害程度、犯後猶未見悔意，態度非佳，兼衡其犯
    罪之動機、目的、手段、智識程度等一切情狀，量處如主文
    所示之刑，併諭知易科罰金之標準，資為儆懲。
據上論斷，應依刑事訴訟法第299 條第1 項前段，刑法第30條第
1 項前段、第339 條第1 項、第55條、第41條第1 項前段，刑法
施行法第1 條之1 ，判決如主文。
本案經檢察官李松德到庭執行職務
中    華    民    國    99    年    12    月    20    日
                  刑事第二庭審判長法  官  王梅英
                                  法  官  黃潔茹
                                  法  官  李冠宜
以上正本證明與原本無異。
如不服本判決應於收受判決後10日內向本院提出上訴書狀，並應
敘述具體理由；其未敘述上訴之理由者，應於上訴期間屆滿後20
日內向本院補提理由書（均須按他造當事人之人數附繕本），切
勿逕送上級法院。
                                  書記官  劉欣怡
中    華    民    國    99    年    12    月    20    日
附錄：本案論罪科刑法條全文
中華民國刑法第30條
（幫助犯及其處罰）
幫助他人實行犯罪行為者，為幫助犯。雖他人不知幫助之情者，
亦同。
幫助犯之處罰，得按正犯之刑減輕之。
中華民國刑法第339條
（普通詐欺罪）
意圖為自己或第三人不法之所有，以詐術使人將本人或第三人之
物交付者，處5 年以下有期徒刑、拘役或科或併科1 千元以下罰
金。
以前項方法得財產上不法之利益或使第三人得之者，亦同。
前二項之未遂犯罰之。

司法院資訊處製作；財團法人民間司法改革基金會備份。
